【裁判字號】    91,訴,19
【裁判日期】    920605
【裁判案由】    偽造有價證券等
【裁判全文】
臺灣彰化地方法院刑事判決                            九十一年度訴字第一九號
    公  訴  人  臺灣彰化地方法院檢察署檢察官
    被      告  丙○○
    選任辯護人  陳聰能律師
右列被告因偽造有價證券等案件，經檢察官提起公訴（八十九年度偵字第三二六五號
），本院判決如左：
    主      文
丙○○無罪。
    理      由
一、公訴意旨略以：被告丙○○、乙○○（已由本院通緝中，另行審結）共同意圖供
    行使之用，並基於概括之犯意聯絡，於民國八十五年六月間，在彰化縣彰化市○○路五三四號丁○○代書事務所內，以被害人楊繼真（另經檢察官為不起訴處分
    ，於九十年十月四日因意外墬落死亡）所有坐落於彰化縣彰化市○○○段牛稠子
    小段一五０地號之土地及其上建物，即門牌號碼為彰化縣彰化市○○路○段一六
    二巷一號十三樓，提供臺中市第四信用合作社復興分社（現由中興商業銀行概括
    承受，下稱臺中四信）辦理抵押貸款手續，竟未經被害人楊繼真、告訴人甲○之
    同意，連續於臺中四信之本票、借款申請書、抵押權設定契約書、約定書上，偽
    造、偽刻彼等二人之署押、印章，將被害人楊繼真、告訴人甲○分別列為發票人
    （借款人）、連帶借款人，並將偽刻之印章蓋於前述文書上，藉以向臺中四信貸
    得新台幣（下同）二百三十六萬元，均足以生損害於被害人楊繼真、告訴人甲○
    之權利。嗣因告訴人甲○於八十八年八月間，突然收受臺灣臺中地方法院所核發
    之本票裁定，幾經查訪始悉上情。因認被告丙○○涉有刑法第二百零一條第一項
    、第二項之行使偽造有價證券罪、第二百十六條、第二百十條之行使偽造私文書
    罪、第二百十七條第一項、第二項之偽刻印章及偽造署押罪嫌等語。
二、按犯罪事實應依證據認定之，無證據不得推定其犯罪事實，刑事訴訟法第一百五
    十四條定有明文。而刑事訴訟法上所謂認定犯罪事實之證據，係指足以認定被告
    確有犯罪行為之積極證據而言，該項證據自須適合於被告犯罪事實之認定，始得
    採為斷罪資料，最高法院二十九年上字第三一０五號著有判例。又認定犯罪事實
    所憑之證據，無論係直接證據或間接證據，其為訴訟上之證明，須於通常一般之
    人均不致有所懷疑，而得確信其為真實之程度者，始得據為有罪之認定，倘其證
    明尚未達到此一程度，而有合理之懷疑存在，復無其他調查途徑可尋，法院即應
    為無罪之判決，最高法院七十六年台上字第四九八六號判例足資參照。
三、公訴人認被告丙○○涉犯前揭偽造有價證券、行使偽造文書、偽造署押、印章等
    罪嫌，無非係以告訴人甲○、被害人楊繼真於偵訊時之指訴，且一般人如於房屋
    過戶之餘尚須承擔抵押貸款債務，通常必不至於同意充作他人借款人頭，而被告
    丙○○及乙○○既已向巨庭建設股份有限公司（下稱巨庭公司）包銷含有系爭房
    地在內之「陽光城市」住宅中二百二十九戶，已形成經濟上之重大負擔，為求清
    償巨庭公司之購屋款項，自須以人頭戶名義向銀行辦理抵押借款以為支應，應無
    可能完全不經手系爭房屋之貸款事宜，足徵被告所辯為事後卸責之詞，不足採信
    等情，為其主要論據。訊據被告丙○○堅決否認有何公訴人所指之前揭犯行，辯
    稱：伊與乙○○經營「大亨廣告社」，僅負責巨庭公司「陽光城市」住宅之銷售
    ，至於過戶及貸款事宜係由土地代書與臺中四信方面處理，伊不清楚告訴人甲○
    如何成為被害人乙○○之連帶借款人，只有向告訴人甲○、被害人乙○○借用名
    義辦理餘屋分戶手續，並將人頭戶名單交由巨庭公司人員承辦後續過戶等事宜，
    分戶之主要目的即是作為貸款之用；又告訴人甲○之印章非伊所盜刻，亦非由伊
    或乙○○交予丁○○代書，而巨庭公司取得人頭戶抵押貸款金額後，即用以清償
    先前積欠之建築融資，是以伊並未實際經手被害人楊繼真名義所貸得之二百三十
    六萬元款項，足見被害人楊繼真、告訴人甲○之印章均係巨庭公司人員所刻用；
    又被害人楊繼真、甲○均確實簽名於本票、借款申請書、約定書等文件，且彼等
    二人對於上開文件之意義自已知之甚詳，始同意簽名於上，伊自無偽造文書、偽
    造有價證券之犯行可言等語。
四、經查：
（一）被害人楊繼真於八十五年六月十八日，以系爭房地向臺中四信抵押借款二百三
      十六萬元，並以告訴人甲○為連帶借款人，共同簽發同額本票為據等情，有借
      款申請書、本票、他項權利證明書、抵押權設定契約書、約定書、土地及建物
      登記簿謄本各一份附卷可稽。而上開文件上之簽名，均由被害人楊繼真、告訴
      人甲○所親自為之，業據彼等二人於偵查中陳述甚明；雖被害人楊繼真於本院
      九十年度訴字第三七一號撤銷贈與契約民事事件中，曾否認簽名於系爭本票上
      ，惟經本院函請內政部警政署刑事警察局鑑定被害人楊繼真筆跡結果，認系爭
      本票及借款申請書上之簽名，確係被害人楊繼真親筆書寫，並綜核卷內相關事
      證而為不利被害人楊繼真之判決，有該案民事判決一份在卷為憑。則被害人楊
      繼真、告訴人甲○同意以彼等名義辦理系爭房屋過戶事宜在先，又於上開借款
      文件上確實簽署自己之姓名，且二人均有相當社會閱歷，告訴人甲○更具有高
      中畢業學歷，交易知識及經驗亦稱豐富，對於貸款文件上關於借款人、連帶借
      款人、發票人、借款金額、借款申請書等印製文字當能清楚辨明，更可預見簽
      名後之法律責任及利害關係，又何能謂自己不解文義而拒絕承擔借款人及連帶
      借款人責任，並率指被告偽造文書及有價證券？雖告訴人甲○前去辦理過戶及
      抵押貸款事宜時須簽署大量文件，惟上開貸款文件上之字體並非窄小難辨，文
      義又無艱澀隱晦之處，且其文件格式更與一般金融機構往來使用者無異，依通
      常人之注意程度而言，應可區分此類貸款文件與土地過戶文件之不同。乃被害
      人楊繼真、告訴人甲○竟稱不知所簽署者為貸款文件云云，自有悖於常情，不
      足採信。
（二）而告訴人甲○亦於八十五年六月十八日，以過戶所得之房地向臺中四信抵押借
      款二百五十萬元、二百八十七萬元，連帶借款人同為被害人楊繼真等情，業經
      本院向中興商業銀行函查屬實，並有借款申請書二紙及約定書一紙存卷足參。
      是由告訴人甲○、被害人楊繼真事前既不相識，卻互為抵押借款之借款人及連
      帶借款人等情觀之，彼等二人應係由丁○○代書事務所、巨庭公司或臺中四信
      等現場處理人員隨機搭配所致。而被告與乙○○僅係代覓同意擔任人頭戶之親
      友，並通知告訴人甲○及被害人楊繼真按時前往，對於到場後如何決定搭配借
      款事宜則非被告所得過問。則告訴人甲○徒憑其與被害人楊繼真既不熟稔，自
      無可能同意擔任連帶借款人乙節，指稱被告偽造本票、借款申請書、約定書云
      云，已嫌率斷。況依卷附告訴人甲○之臺中四信存款印鑑卡及存摺所示，告訴
      人於八十五年六月四日係以其所指稱之偽造印章辦理開戶（帳號：０八一七九
      九），至八十六年七月二十二日即已向臺中四信辦理印鑑變更，是告訴人甲○
      至遲於八十六年間，應已藉由印鑑卡及存摺之記載，知悉遭人冒名開戶及貸款
      五百三十七萬元之事實。然被害人不僅坦然取回先前開戶之印章，對於該筆為
      數不菲之借款亦無任何循法律途徑追究被告責任之舉動，更足徵明告訴人甲○
      對其於八十五年間擔任人頭戶時確有簽署貸款文件之事，早已了然於胸。公訴
      意旨卻謂：告訴人甲○直至八十八年間接獲法院本票裁定，幾經查訪始悉被告
      偽造文書、有價證券等犯行，亦與實情有所未合，難謂可採。
（三）再者，被告急於將負責包銷之「陽光城市」二百二十九戶住宅辦理分戶之目的
      ，亦無非在於儘早使用承購戶名義辦理抵押借款，以償還巨庭公司先前向金融
      機構借貸之建築融資，並充作被告向巨庭公司購屋款項之用。倘被告並無貸款
      之迫切需求，根本毋庸向告訴人甲○借用名義辦理系爭房地過戶。而被害人楊
      繼真當時為被告經營之「大亨廣告社」員工，告訴人甲○亦曾出借名義予乙○○作為得利企劃事業有限公司股東，此經彼等二人陳述屬實，並有經濟部公司
      變更登記事項卡一份附卷足稽，足徵彼等與被告及乙○○之往來應屬密切。則
      被告縱使並未詳述辦理分戶之主要目的，惟告訴人甲○、被害人楊繼真二人無
      端登記為房地名義所有權人，自無可能毫無必須承擔相對義務之心理認知，尤
      其彼等又於過戶當時簽署前述抵押貸款文件，更難推卸爾後須負借款責任之風
      險。告訴人甲○、被害人楊繼真當時或係信任被告及乙○○之清償能力，或係
      認為包銷房屋必能順利脫手，自己將無遭受臺中四信追償之危險，故而允為擔
      任名義借款人；惟彼等誤判經濟情勢致遭金融機構催討高額借款債務，與被告
      及乙○○有無偽造彼等名義申請借款及簽發本票究屬二事，自不得僅因被告事
      後無法依約清償借款本息，即指稱先前遭人冒名簽發本票借款，而冀圖解免民
      事清償借款責任。公訴意旨遽指告訴人甲○並無同意充當借款人頭之理，實有
      未洽。
（四）又一般辦理房地過戶及抵押貸款時，涉及土地登記等繁雜手續，通常除由當事
      人簽名外，均須用印於相關文件上。告訴人甲○、被害人楊繼真明知此情，卻
      於前往丁○○代書事務所時並未攜帶或交付自己所有之印章，是以彼等對於日
      後須由代書、巨庭公司或被告為其代刻印章，以完成房地過戶手續等情，亦應
      清楚認知並默許辦理。而彼等二人知悉辦理房地過戶之餘，尚須憑所得房地向
      臺中四信抵押借款乙節，業如前述，對於該枚代刻印章蓋用於貸款文件及本票
      上之事實，應同在默示授權之列，在此使用目的範圍內尚無生損害於被害人楊
      繼真及告訴人甲○之餘地。公訴人認被告偽造彼等二人署押犯行，已與被害人
      楊繼真、告訴人甲○於偵訊中自承親自簽名等情不符；而彼等二人蓋用於貸款
      文件上之印章，又係他人在默示授權之範圍內所代為刻用，亦無盜刻印章之可
      言。姑不論證人丁○○代書於本院審理時證稱：告訴人甲○印章係由乙○○交
      付等語，與其先前偵查中所稱不知何人交付等情顯非一致，恐有迴護巨庭公司
      人員之虞，然彼等二人印章既非出於偽造，縱屬被告或乙○○親自交付，亦與
      偽造印章或署押之犯行有間，而不得率以該罪相繩。
    綜上所陳，被告辯稱告訴人甲○、被害人楊繼真於上開貸款文件及本票上之簽名
    、印章非其所偽造等語，顯非無據，應可採信。此外，復查無其他積極證據足認
    被告確有公訴人所指之偽造文書及偽造有價證券犯行，不能證明其犯罪，揆諸首
    揭法條及判例意旨，應諭知無罪之判決。
五、同案被告乙○○屢經傳拘未到庭應訊，業由本院發布通緝在案，應俟其到案後另
    行審結，附此敘明。
據上論斷，依刑事訴訟法第三百零一條第一項，判決如主文。
本案經檢察官鮑慧忠到庭執行職務。
中    華    民    國    九十二      年      六    月        五        日
                                臺灣彰化地方法院刑事第三庭
                                    法      官  高  文  崇
右正本證明與原本無異。
如不服本判決，應於判決送達後十日內向本院提出上訴狀( 須附繕本 )。
告訴人或被害人對於判決如有不服具備理由請求檢察官上訴者，其上訴期間之計算係
以檢察官收受判決正本之日期為準。
                                    法院書記官  謝  志  鑫
中    華    民    國    九十二      年      六      月      十二        日


司法院資訊處製作；財團法人民間司法改革基金會備份。
